臺灣臺中地方法院刑事判決　　　　　　　96年度易字第2553號
公　訴　人　臺灣臺中地方法院檢察署檢察官
被　　　告　丙○○
上列被告因偽造文書案件，經檢察官提起公訴（九十六年度偵字
第七五六四號），本院判決如下：
    主    文
丙○○無罪。
    理    由
一、公訴意旨略以：被告丙○○原任職於臺灣人壽股份有限公司
    （下稱臺灣人壽公司）擔任壽險招攬業務員（須兼收第一期
    保險費）工作，其意圖為自己不法之所有，於民國九十五年
    七月間某日，佯稱要為告訴人戊○○辦理投保壽險事宜，而
    填寫臺灣人壽公司之「台壽長握人生變額萬能壽險要保書」
    （未全部完成)，使告訴人陷於錯誤，允諾投保，並於同年
    七月二十日，在臺中市○區○○路七五六號處，將第一期保
    險費新台幣（下同）十一萬元，經在場之丁○○複點金額無
    訛後，交告訴人轉予丙○○收受。嗣因告訴人遲未收到保單
    ，屢向被告催索保單時，被告始坦承已將該保費挪作他用，
    並未替告訴人辦理投保事宜，惟已向其主管甲○○表示，要
    先為告訴人辦理投保，保費再慢慢還臺灣人壽公司，且書寫
    挪用告訴人保費之自白書，承諾九十六年農曆年前要將告訴
    人投保事宜處理完竣。但被告事後亦未兌現承諾，至此告訴
    人始知受騙；因認被告所為涉犯刑法第三百三十九條第一項
    之詐欺罪嫌等語。
二、按犯罪事實應依證據認定之，無證據不得認定犯罪事實；又
    不能證明被告犯罪者，應諭知無罪之判決，刑事訴訟法第一
    百五十四條第二項、第三百零一條第一項分別定有明文。再
    告訴人之告訴，本以使被告受刑事訴追為目的，故其陳述是
    否與事實相符，自應調查其他證據，以資審認，苟其所為攻
    擊之詞，尚有瑕疵，則在此瑕疵未予究明以前，即不能遽採
    為斷罪之基礎（最高法院著有六十九年度臺上字第一五三一
    號判例參照）。另按刑法第三百三十九條第一項詐欺罪之成
    立，以意圖為自己或第三人不法所有，以詐術使人將本人或
    第三人之物交付為要件。所謂以詐術使人交付，必須被詐欺
    人因其詐術而陷於錯誤，若其使用方法，不能認為詐術，亦
    不致使人陷於錯誤，即不構成該罪（最高法院四十六年臺上
    字第二六０號判例）。且刑法第三百三十九條第一項之詐欺
    罪，以行為人意圖為自己或他人不法之所有為要件，而所稱
    「意圖」，即期望之意，亦即犯罪之目的，與責任要素之故
    意有別，屬目的犯，又詐欺案件中行為人是否具不法所有意
    圖，涉及行為人主觀意思，自應透過外在所顯現的客觀事實
    ，綜合審認。再債務不履行之態樣繁多，有因當事人間存有
    抗辯事由而不履行者，有因債務人事後財務惡化致一時不能
    履行者，甚且有債務人惡意之不履行者，然其是否構成刑法
    第三百三十九條第一項之詐欺罪，非可一概而論，端視債務
    人於取得款項之初，是否有為自己或第三人不法所有之意圖
    ，及其所使用之方法是否為詐術，並因而使人陷於錯誤，非
    謂一有不履行之情形，即應論以詐欺罪責。
三、公訴人認被告丙○○涉犯刑法詐欺取財罪嫌，無非係以告訴
    人戊○○之指訴、證人即被告於臺灣人壽公司之主管甲○○
    證述被告於九十五年七月間確實任職於臺灣人壽公司擔任壽
    險招攬業務員與證人即告訴人之義弟丁○○證陳確有目睹告
    訴人交付現金十一萬元予被告，並聽聞告訴人聲稱該筆款項
    係為繳納保險費，暨告訴人所提出之自白書、「台壽長握人
    生變額萬能壽險要保書」等為其主要論據。訊據被告固坦認
    其於九十五年七月間有任職於臺灣人壽公司，並曾向告訴人
    要保之情；惟堅決否認有何詐欺取財犯行，辯稱：該次要保
    嗣因戊○○表示要考慮看看，並索取「臺壽長握人生變額萬
    能壽險要保書」回去參考，嗣後即不見回覆，所以保險並沒
    有成立，伊自無從向戊○○收取保費。伊曾另外向戊○○借
    款一萬元，戊○○有拿類似所提出之自白書形式之借據要伊
    簽名，伊所簽立之借據是否即戊○○所庭提之自白書，伊無
    法確定，但絕無所謂偽以繳納保費之名義，向戊○○受取十
    一萬元之詐欺取財情事等語。
四、經查：
（一）告訴人戊○○固直指被告丙○○假借辦理投保事宜，而向
      其收取十一萬元之保險費後，擅自挪為他用，並未為告訴
      人辦理投保事宜云云，但此情已為被告所否認，而關於告
      訴人交付所謂「保費」十一萬元予被告之過程，告訴人於
      本院審理時係陳稱：伊與丙○○係同事，九十五年七月二
      十日當日傍晚伊係在公司為伊等所準備之休息室內，將現
      金十一萬元交給丙○○的。伊有先請在場之伊義弟丁○○
      先點數一次，確定金額無誤後，才轉交付予丙○○。丁○○當場有先詢問伊交付款項之用途，伊有向丁○○表示是
      要交保費用的云云（見本院卷第七五頁至第八九頁）；與
      證人丁○○於本院所證稱：九十五年七月二十日傍晚十分
      ，戊○○有拿一筆十一萬元的現金請伊點數，伊點完數額
      無誤後就交還予戊○○，當時丙○○並不在現場，所以戊○○並沒有當著伊面前，將該筆現金交付予丙○○，且亦
      沒有說明所該筆金錢之用途，是隔天伊詢問戊○○，戊○○才告訴伊始末的云云（見本院卷第八九頁至九四頁），
      二人就交付現金十一萬元予被告之當時究有幾人在場，當
      場有無說明繳付款項之用途，有無提到係與保險相關等情
      ，所述均顯有齟齬。被告既否認曾有收受告訴人所繳納十
      一萬元之現金，而告訴人所舉交付當時在場之目擊證人丁○○所述過程亦與告訴人所指現場之場景有極大之歧異，
      則告訴人所聲稱之曾交付現金十一萬元予被告收訖之情節
      ，衡之即不無係由告訴人憑空捏造之嫌，是本件已難僅憑
      告訴人片面且具瑕疵之指訴，遽認被告確有偽以繳納保費
      為名義，向告訴人詐取現金十一萬元之行為。
（二）另依告訴人戊○○所提之前開自白書，其內容係記載（由
      左而右）「姓名：丙○○。身分證字號：L223×××。電
      話：0980×××。住址：臺中縣神岡鄉×××（本院按：
      詳細之身分證字號、電話及地址資料均詳卷）。收取保費
      日期95年7月20日。茲丙○○向戊○○小姐借款壹拾壹萬
      元整，恐口說無憑，特立此借據，雙方以為憑證。PS：因
      私人問題故先挪用客戶戊○○小姐之保費，雙方約定於九
      十六年農曆年前處理完畢，若不履行可投訴所服務之台灣
      人壽保險（股）公司，訴諸法律途徑。中華民國九十五年
      捌月20日」，其中固有提及「收取保費」及「挪用客戶戊○○小姐之保費」等字眼，而有被告丙○○是否確有告訴
      人所指以繳納保費為名義，向告訴人訛詐十一萬元款項之
      疑慮；然觀諸該自白書之格式，其係先書寫姓名等相關年
      籍資料，並註明「收取保費之日期」，中段則陳述被告向
      告訴人「借款」之情事，後段又更易為「挪用保費」等語
      句，是該自白書所表彰被告與告訴人間款項之授受，究係
      基於告訴人所指之「繳納保險費」；亦或是被告辯稱之「
      單純借款」，已存有疑義。又此自白書經本院送請法務部
      調查局以文書影像光譜比對儀檢視結果，其中段「茲丙○○向戊○○小姐借款壹拾壹萬元整‧‧‧」中之「壹拾」
      二字字跡，與該段其他字跡在部分波長之紅外光及紫外光
      照射下，所呈現之墨色反應並不一致，研判「壹拾」字跡
      與該段其他字跡應由不同之筆書寫而成，此有該局九十六
      年八月六日調科貳字第０九六００三三七二五０號鑑定通
      知書在卷可資憑佐（見本院卷第四０頁至第四二頁），以
      此檢視結果而衡諸常情之書寫習慣，應無在書立文件之中
      途更易不同書寫工具填寫數字後，即又再換回原來之寫筆
      繼續書立文件之理，暨該「壹拾」二字於自白書中之相關
      位置（於中段第一行之罪末段）及同段關於數額之文字「
      壹萬元整」上蓋有被告之指印，但在「壹拾」二字上卻未
      見被告捺印，亦與其所稱簽立字據之慣例迥異（見本院卷
      第一一一頁），綜此諸情，則此「壹拾」二字不無係告訴
      人事後臨訟時再以不同支筆擅自添加之可能，倘係如此，
      則益證被告所辯曾向告訴人借款一萬元，並書立字據，但
      未曾以繳納保費之名義，向告訴人收取十一萬元等語，並
      非虛詞。況觀諸告訴人所提出並聲稱已承諾要保之卷附「
      台壽長握人生變額萬能壽險要保書」，其上僅記載有被保
      險人即告訴人之基本年籍資料與受益人即告訴人之子姓名
      ，並由告訴人簽名於末端；但關於保險契約成立之其他基
      本要素即保險金額、保險費若干、繳費方式、約定扣款年
      期，甚或主契約險種名稱為「甲型」或「乙型」、有無眷
      屬附加附約等事項則皆付之厥如，其後亦無業務員即被告
      之簽章，與一般保險實務之保險契約已成立之跡象實有相
      悖；而證人即被告任職於臺灣人壽公司之主管甲○○於本
      院審理時亦到庭陳稱：伊曾陪同丙○○與戊○○洽談是否
      要投保，但當場戊○○僅表示要考慮看看，並沒有立即答
      應。之後伊有詢問丙○○不知戊○○是否有投保之意願，
      但丙○○說沒有，所以就伊所知，戊○○並沒有投保臺灣
      人壽公司之任何保險等語（見本院卷第九四頁至第九九頁
      ），則告訴人指稱其已同意上開保險契約之要保，並經被
      告以此為名義向其收受十一萬元之保險費，嗣並挪作他用
      云云，實難信其為真。
五、綜上各節參互以析，本件被告丙○○應無告訴人戊○○所指
    述之以繳納保險費為名義，擅自收取十一萬元並挪作他用之
    情事，被告與告訴人間應僅存有一般之借貸往來關係，則縱
    使被告嗣後有未能按期清償履行之情事，此仍僅屬其二人間
    債務不履行之民事債權債務糾葛，告訴人自宜循民事途徑解
    決，尚難僅因被告其債信違反之客觀事態，即推定被告向告
    訴人借款之時即存有詐欺取財之犯意。此外，復無其他積極
    證據足認被告涉有公訴人所指之詐欺取財犯嫌，依照前揭說
    明及判例意旨，既不能證明被告犯罪，依法即應諭知被告無
    罪之判決。
據上論斷，應依刑事訴訟法第三百零一條第一項，判決如主文。
本案經檢察官乙○○到庭執行職務。
中　　華　　民　　國　　96　　年　　11　　月　　9 　　日
                  刑事第三庭  審判長法  官   賴恭利
                                    法  官   黃松竹
                                    法  官   陳思成
上正本證明與原本無異。
如不服本判決，應於收受送達後10日內向本院提出上訴書狀（應
敘述具體理由並附繕本）。
上訴書狀如未敘述理由，應於上訴期間屆滿後20日內補提理由書
於本院。
                                    書記官   張宏清
中　　華　　民　　國　　96　　年　　11　　月　　9 　　日
